【裁判字號】    89,訴,310
【裁判日期】    890830
【裁判案由】    返還不當得利
【裁判全文】
臺灣新竹地方法院民事判決                          八十九年度訴字第三一○號
    原      告  甲○○
    訴訟代理人  乙○○
                丙○○
    被      告  朱民
    訴訟代理人  林思銘律師
                蘇明淵律師
右當事人間請求返還不當得利事件，本院判決如左：
    主    文
原告之訴及其假執行之聲請均駁回。
訴訟費用由原告負擔。
    事    實
甲、原告方面：
  一、聲明：
    （一）被告應給付原告新台幣（下同）一百二十萬元，及自民國八十五年十二月
          二十四日起至清償之日止，按年息百分之五計算之利息。
    （二）願供擔保請准宣告假執行。
  二、陳述：
    （一）緣被告於民國八十五年十二月二十四日，明知其並未成立「民揚電器（東
          莞）有限公司」（以下簡稱民揚電器東莞公司），竟以此虛設之公司為幌
          子，在被告新竹縣竹東鎮○○路三四二號住處，向原告募集資金，赴大陸
          投資前揭公司，並以被告在台灣仍經營「民揚電器股份有限公司」作為擔
          保，原告不疑有他，遂於當日交付一百二十萬元予被告。事至八十八年初
          ，原告與聞被告在台灣所經營之「民揚電器股份有限公司」已經宣告倒閉
          ，經向被告詢問原告前所投資之資金流向，被告竟支吾其詞，謊稱經營不
          善，無法回收，且拒不出面解決。原告始知受騙，旋於八十八年三月一日
          ，發函向被告表示撤銷前於八十五年十二月二十四日所為投資之意思表示
          ，並催告被告返還詐欺所得之款項及其利息，惟被告置若罔聞。
    （二）按無法律上原因而受利益，致他人受損害者，應返還其利益。雖有法律上
          原因，而其後已不存在者亦同，民法第一百七十九條定有明文。本件原告
          雖交付被告一百二十萬元，然原告之交付行為既係受被告詐欺所為，經原
          告依法撤銷後，被告受領上開款項即無法律上之原因，依法被告應負返還
          之義務。為此，爰依法訴請被告返還一百二十萬元及法定遲延利息。
  三、證據：提出民揚電器（東莞）有限公司股份合約書、公司資料查詢表、存證信
      函各乙份為證。
乙、被告方面：
  一、聲明：如主文所示。
  二、陳述：
    （一）本件原告加入民揚電器東莞廠為合夥股東，投資一百二十萬元，原告在投
          資後，即在大陸工廠擔任財務經理自八十五年五月起至八十七年七月間共
          二年餘之時間，一個月約停留二十天，每月回臺一次，實際參與工廠之訂
          貨，出貨及流水帳之財務管理，同時支領薪資約一百七十萬元。
    （二）而被告即負責業務之開發及接單，在八十五年十一月公司曾有盈餘八十幾
          萬元之盛況，然至八十六年七月適逢亞金融風暴影響，訂單減少，工廠開
          始虧損，而固定開銷三位股東月薪約二十萬元，租金港幣三萬三千元，約
          合台幣十四萬元及員工薪資等，造成入不敷出，一直到八十七年元月，原
          告提出退股要求，被告希望股東全體能一同渡過難關，故未允許原告之退
          股，而原告亦支薪到八十七年七月，孰料業務仍為不佳，負債累累，合計
          約有五百多萬，故三人協議將工廠頂讓，於八十七年十二月乃將工廠以五
          百八十五萬元頂讓出去，該款項已用於清償債務，工廠內之冰箱、冷氣、
          電視、帳冊即工廠設立之相關資料均由原告帶走未還。
    （三）綜上事實，可知本件原告投資大陸東莞明揚電器廠，事先有到場作過評估
          才投資，且至該工任職長達二年之久，有關之公司設立資料及帳冊由其製
          作，並領取薪資二年約合一百七十萬，出款亦經其核章，是其竟謂受騙投
          資，孰人能信，顯係無稽之論，且原告前曾執此向台灣新竹地方法院檢察
          署提出詐欺告訴，業經不起訴處分在案。而公司成立之後是虧是盈，均無
          法預知，有虧損時自應由股東一同承擔，原告因強行要求退股取回股金不
          成乃謂被告詐欺，自屬無理。
  三、證據：提出台灣新竹地方法院檢察署八十八年度偵字第三三０九號檢察官不起
      訴處分書乙份為證。
丙、本院依職權調閱台灣新竹地方法院檢察署八十八度偵字第三三０九號偵查卷宗。
    理由
壹、程序方面：
    本件原告經合法通知，未於言詞辯論期日到場，核無民事訴訟法第三百八十六條
    所列各款情形，爰依被告之聲請，由其一造辯論而為判決。
貳、得心證之理由：
  一、原告起訴主張被告於八十五年十一月二十四日，明知其並未成立民揚電器東莞
      公司，竟以此虛設之公司為幌子，向原告募集資金投資前開公司，並以其在台
      灣仍經營「民揚電器股份有限公司」作為擔保，原告不疑有他，遂於當日交付
      一百二十萬元之入股金予被告。事至八十八年初，原告得知被告在台灣所經營
      之「民揚電器股份有限公司」已經宣告倒閉，經向被告詢問前所投資之資金流
      向，被告竟謊稱經營不善，且拒不出面解決。原告始知受騙，旋於八十八年三
      月一日，發函向被告表示撤銷前於八十五年十二月二十四日所為投資意思表示
      ，並催告被告返還詐欺所得之款項及其利息，惟被告竟置之不理，為此，依民
      法第一百七十九條之規定請求被告返還一百二十萬元，及自民國八十五年十一
      月二十四日起至清償之日止，按年息百分之五計算之利息等情；被告則以原告
      於加入被告所設立之民揚電器東莞廠為合夥股東前，即在八十五年六月一日即
      正式至大陸工廠工作，之後才以一百二十萬元參與入股，並擔任財務經理約二
      年餘，實際參與工廠之訂貨，出貨及流水帳之財務管理，同時支領薪資約一百
      七十萬元。後因經濟不景氣，公司營運不佳，原告要求退股不成，是本件原告
      投資前有到場作過評估，又參與實際經營長達二年之久，其稱因受被告欺騙才
      入股投資，顯係無稽，而原告前曾執此向台灣新竹地方法院檢察署提出詐欺告
      訴，業經不起訴處分在案，原告所為之請求，自屬無理等語，資為抗辯。
  二、原告主張其於八十五年十二月二十四日，受被告之邀加入民揚電器東莞公司，
      並支付入股金一百二十萬元，並於八十八年三月一日其寄發存證信函予被告表
      示撤銷其所為前開投資意思表示之事實，業據其提出公司股份合約書、存證信
      函各乙份為證，復為被告所不爭執，自堪信為真實。
  三、按因被詐欺或被脅迫而為意思表示者，表意人得撤銷其意思表示。民法第九十
      二條第一項前段定有明文。民事法上所謂詐欺云者，係謂欲相對人陷於錯誤，
      故意示以不實之事，令其因錯誤而為意思之表示。被詐欺而為意思表示者，依
      民法第九十二條第一項之規定，表意人固得撤銷其意思表示，惟主張被詐欺而
      為表示之當事人，應就此項事實負舉證之責任。最高法院十八年上字第三一七
      號、四十四年台上字第七十五號判例可資參照。是民法上之詐欺乃故意欺騙他
      人，使其陷於錯誤並進而為不利於自己，且本來不願意表示之意思。詐欺行為
      人須有雙重之故意，首先有使人陷於錯誤之故意，並基於錯誤而為一定表示之
      故意，始足當之。倘詐欺行為人欠缺主觀之詐欺故意，縱該他人或不免為錯誤
      之意思表示，仍與詐欺之法定要件不合，無容其依民法第九十二條第一項規定
      撤銷意思表示之餘地。且主張受詐欺而為表示之當事人，既依民法第九十二條
      第一項之規定，撤銷其所為之意思表示，自應就行為人如何欲其陷於錯誤，故
      意示以不實之事，令其因錯誤而為意思表示之事實，負舉證之責，此觀民事訴
      訟法第二百七十七條自明。本件原告主張其係受被告之詐欺始為本件投資，並
      交付入股金，且已於八十八年三月一日寄發竹東郵局第二二五號存證信函予被
      告，表示撤銷前開投資之意思表示，固據其提出公司股份合約書及存證信函各
      乙份為證，然其自應對受詐欺之事實負舉證之責。經查，原告前曾於八十八年
      四月間以同一事由向台灣新竹地方法院檢察署告訴被告詐欺時，即於偵查中自
      承，八十五年五月底開始至八十七年七月間，其人大部分在大陸參與被告開設
      之東莞有限公司的管理（見新竹地方法院檢察署八十八年度偵字第三三０九號
      偵查卷宗第二十九頁），且證人即原告之父親徐煥琳亦於偵查時證稱，被告跟
      我說燈泡利潤不錯，大陸業務做得不錯，其中有一人退股，問要不要投資，我
      建議我兒子即原告去看看，原告也有去大陸，大約每半個月、二十天左右回來
      一次，大部分時間在大陸，直至八十七年冬季以後就沒有再去大陸等語（見上
      開卷宗三十三頁）；是原告既於八十五年十二月始支付入股金加入被告投資於
      大陸之民揚電器東莞公司，而其於加入之前已親至前開公司評估後始決定加入
      ，且事後亦實際參與公司之經營長達二年，實難認其受有詐欺之情事，且衡諸
      常情若被告於邀約原告其加入之際，有為不實事項之告知亦或隱瞞某部分事實
      ，惟原告於參與上開公司營運時，應能即時查覺，應無遲至二年後始以受詐欺
      為由撤銷投資意思表示之理。又原告所提出之公司投資合約書上之名稱雖為「
      民揚電器（東莞）有限公司股份合約書」，惟觀之其內容第一點即書明，企業
      名稱係東莞橋頭石水口民揚電器之文字，而原告於偵查中亦陳稱其有大專學歷
      及七年之社會交易經驗等情，當無不知其所投資之企業型態為何，故其事後以
      被告並未在大陸以有限公司型態設立本件投資案，而認受有詐欺，尚非可採。
      再原告於偵查時陳稱係八十八年四月間始知悉被告未成立股份合約書上之公司
      （見上開宗第第三十頁），而於本件訴訟卻陳稱於八十八年初即知悉有此情事
      ，而於同年三月發函予被告撤銷前開投資意思表示，是其陳述前後不一，互有
      矛盾，參以其所寄發予被告之存證信函所載內容觀之，在在表明原告因兩造理
      念不合，且事後本件投資營運不佳，及實際經營上所生之糾紛，故而提出退股
      要求，然未為被告接受等情，尚難據而認被告於邀約原告為本件投資時有何詐
      欺行為。
  四、綜上所述，原告就其受有被告詐欺之事實，既無法舉證證明之，其自無依民法
      第九十二條之規定撤銷其所為前開投資之意思表示之餘地，是其主張已依上開
      法條撤銷之前投資民揚電器東莞公司之意思表示，而認被告就其所交付之入股
      金一百二十萬元係屬不當得利，應依法返還之並加付法定利息，即乏所據。
  五、從而，原告主張依不當得利之法律關係，請求被告給付一百二十萬元，及自八
      十五年十二月二十四日起至清償之日止，按年息百分之五計算之利息，委無足
      採，不應准許。
  六、原告既受敗訴之判決，其假執行之聲請即失所附麗，應併予駁回。
  七、結論：本件原告之訴為無理由，依民事訴訟法第三百八十五條第一項前段、第
      七十八條，判決如主文。
中      華      民      國    八十九    年      八      月      三十    日
                                  臺灣新竹地方法院民事第一庭
~B審判長法官  王鳳儀
~B法      官  王鳳儀
~B法      官  王鳳儀
右為正本，係照原本作成。
如對本判決上訴，須於判決送達後廿日內向本院提出上訴狀。
~B法院書記官  彭連喜
中      華      民      國    八十九    年      八      月     十九     日


司法院資訊處製作；財團法人民間司法改革基金會備份。
